【裁判字號】    99,簡上,83
【裁判日期】    990824
【裁判案由】    詐欺
【裁判全文】
臺灣板橋地方法院刑事判決              99年度簡上字第83號
公  訴  人  臺灣板橋地方法院檢察署檢察官
上  訴  人
即  被  告  乙○○
輔  佐  人
即被告之母  丁○○
上列上訴人即被告因詐欺案件，不服本院98年度簡字第4623號，
中華民國98年12月16日所為第一審簡易判決（聲請簡易判決處刑
案號：臺灣板橋地方法院檢察署98年度偵字第11740 號），提起
上訴，本院管轄第二審之合議庭判決如下：
    主  文
上訴駁回。
    事實及理由
一、本案經本院審理結果，認第一審以被告乙○○所為係犯刑法
    第30條第1 項前段、第339 條第1 項之幫助詐欺取財罪，判
    處拘役四十日，如易科罰金，以新臺幣（下同）一千元折算
    一日，其認事用法均無違誤，量刑亦屬妥當，應予維持，並
    引用如附件所示第一審判決書記載之事實、證據及理由。
二、上訴人即被告乙○○上訴意旨略以：伊於民國98年2 月10日
    最後一次使用系爭華南銀行北三重分行帳戶金融卡，迄至同
    年2 月25日要再使用該金融卡時，才發現已經遺失，伊即於
    當日下午2 時許親自去銀行註銷金融卡，換發新卡，後二筆
    被害人之匯款方因此未遭人領走。且被告平日有固定薪資及
    投資迅聯網之分紅收入，並無提供帳戶金融卡給他人使用之
    動機，當日被告本人迅聯網分紅之款項亦遭人盜領，更可徵
    被告絕未提供金融卡及密碼予詐騙集團，亦無幫助詐欺取財
    之犯意，被告金融卡之密碼應係遭人破解等語。
三、經查：
(一)證人戊○○、丙○○、甲○○於警詢中所為之證述，雖均係
    被告以外之人於審判外之陳述，惟經本院於審判期日調查證
    據時提示被告並告以要旨後，被告未於言詞辯論終結前就證
    據能力方面聲明異議，且本院審酌上開證人前與被告素無怨
    隙、僅為單純之詐欺案件被害人，衡情當無構詞誣陷被告之
    動機，是渠等於案發後記憶猶新之際所為之證述，可信性甚
    高，如引為證據，應屬適當，依刑事訴訟法第159 條之5 第
    2 項之規定，即得作為證據。
(二)系爭帳戶為被告所親自開戶，且金融卡原在被告持有中，而
    被害人戊○○、丙○○、甲○○等人於98年2 月25日、26日
    遭人以網路虛偽拍賣相機、行動電話及演唱會門票之方式詐
    騙，因而分別轉帳匯款各該款項至被告系爭帳戶內等事實，
    為被告所供承不諱，並據證人戊○○、丙○○、甲○○於警
    詢中證述甚詳，復有被害人匯款之自動櫃員機交易明細表、
    被告系爭帳戶之開戶資料及存款往來明細表、存摺及內頁影
    本、詐騙網頁列印資料各一份附卷可稽，堪認係詐欺集團之
    成員施用詐術，致使被害人戊○○、丙○○、甲○○陷於錯
    誤而分別將各該款項匯至被告系爭帳戶中甚明。
(三)上開被害人將款項匯入被告系爭帳戶後，被害人戊○○所匯
    之七千一百元部分係遭人以持金融卡至自動櫃員機取款之方
    式提領，可徵該等詐欺集團成員應知悉系爭帳戶之金融卡密
    碼甚明。被告於偵查中供稱其金融卡密碼為家中電話，共為
    八碼，密碼並未遺失等語（參見98年度偵字第11740 號偵查
    卷第60頁），於本院審理中亦稱除了母親即本案輔佐人丁○○外，並無其他人知道其密碼，密碼亦未寫在金融卡上等語
    （參見本院99年3 月10日準備程序筆錄第2 頁）。按系爭帳
    戶晶片金融卡之密碼一般為六至十二碼，可能之組合甚多，
    而被告除金融卡外，並無其他物品遺失，故系爭帳戶之金融
    卡縱為他人所竊取或拾獲，衡情亦無從得知上開密碼，然該
    詐騙集團成員竟能在未因輸錯密碼三次以上而遭自動櫃員機
    沒入之情形下，知悉密碼，顯然系爭帳戶之晶片金融卡密碼
    ，應係原已知悉密碼者所提供，該詐騙集團之成員才能如此
    順利使用，方符情理。
(四)又被告稱98年2 月25日當日其欲持系爭帳戶金融卡至自動櫃
    員機查詢其所投資迅聯網之分紅是否已經入帳時，才發現金
    融卡不見云云，然其於本院準備程序中稱：「我下午要去查
    看我的錢是不是匯入的時候，才發現金融卡不見了。」等語
    （參見本院99年3 月10日準備程序筆錄第4 頁），於本院審
    判期日時卻又稱：「上班之前我先去用提款卡看錢有沒有進
    來，才發現提款卡不見了，但是中午一、兩點才去掛失。」
    等語（參見本院99年8 月3 日審判筆錄第6 頁），則被告究
    竟係當日上午上班前發現金融卡不見，還是下午才發現金融
    卡不見，先後所述已有不同。而其於偵查中向檢察官供稱：
    「（檢察官問：何時地遺失提款卡？）2 月25日我要去領錢
    時我才發現不見。」等語（參見上開偵查卷第60頁），於本
    院審判中復又稱：「我只是單純去查查看錢有沒有匯入，不
    是要領錢當作生活費。」等語（參見上開本院審判筆錄第6
    頁），則其當日究竟僅係要查詢款項是否已經匯入，還是要
    順便領錢，所述亦前後不一，實啟人疑竇。而被告所欲查詢
    之迅聯網分紅在98年2 月25日上午9 時28分、29分即各遭人
    領走一千元、九千元乙節，有上開帳戶交易明細表及華南銀
    行北三重分行99年4 月6 日華北三存字第145 號函所附同業
    代收付存款明細表各一份在卷可按，被告亦自承當日下午至
    銀行掛失前有將存摺補登摺，已經發現迅聯網的分紅進來後
    就馬上被領走之事實（參見上開本院審判筆錄第5 頁）。是
    在此情形下，以被告當時年滿26歲，且有一定工作經驗之智
    識狀態，顯已知其帳戶之金融卡並非單純之遺失或一時找不
    到，而係有人持其金融卡盜領帳戶內達一萬元之款項，已涉
    及刑事犯罪，是被告除掛失止付外，理應會即刻報警處理，
    惟被告自承其從未針對此節報案，甚至被告因本案帳戶遭凍
    結而於98年4 月7 日至警局製作筆錄時，亦未提到此節，在
    警詢筆錄中更稱其遺失金融卡後，因「裡面所剩金額不多，
    所以我並沒有報案」等語（參見上開偵查卷第7 、8 頁），
    實悖於情理，顯然被告上開近一萬元之迅聯網分紅款項並非
    遭人盜領，而係由被告自行領取，或係因被告已先行向詐騙
    集團收取此部分金額，故同意由詐騙集團直接領取，所以被
    告在發現分紅款項遭領走後，方未報警處理甚明。是綜合上
    情觀之，系爭帳戶之金融卡當係被告提供予他人使用，該詐
    騙集團方能得知戶名及密碼，且被告方未即時報警，至為灼
    然。
(五)被告雖辯稱系爭帳戶係供作迅聯網分紅匯入帳戶，不可能提
    供詐騙集團使用云云，然本案於98年2 月25日發生後，被告
    自承同年3 至5 月份之分紅款項係以現金方式領取（參見上
    開本院審判筆錄第6 頁），亦即被告提供該帳戶予詐騙集團
    使用，並無礙其領取分紅款項，是其此部分所辯自非可採。
    再依被告所提其個人綜合所得稅各類所得資料清單所載，其
    96年度收入為十三萬一千五百元、97年度收入則僅為二萬八
    千餘元，雖其陳稱98年2 月間有做資源回收工作，卻又稱不
    知公司名稱，亦未幫其加入勞健保，更稱做一個月就沒有做
    了（參見上開本院準備程序筆錄第3 頁），除其當時究竟有
    無工作無從查證外，亦可徵其縱使有工作，亦十分不穩定，
    被告復自承當時沒有任何資產，除系爭帳戶外，僅有郵局帳
    戶，但裡面沒有存款等語（參見上開本院準備程序筆錄第5
    頁），此均足徵被告當時收入不穩定，資力頗為困窘。雖被
    告另有迅聯網之分紅收入，然此部分依被告系爭帳戶交易明
    細所載，係自97年11月才開始於每月25日分紅，而分紅之金
    額由數千元至萬餘元不等，並不穩定，被告亦自承分紅金額
    不固定，要看公司營運狀況才會給紅利等語（參見上開本院
    審判筆錄第6 頁）。且依卷附被告所提迅聯網統一發票三紙
    所載，被告還須繳交月會費達一萬零八百元，惟其每月僅領
    取數千元之分紅，則其投資迅聯網，豈非處在虧損狀態？再
    者，案發前迅聯網之分紅入帳後，均遭被告分次提領一空，
    致系爭帳戶常僅餘數百元之餘額，於98年2 月10日後更僅有
    一百四十三元之餘額，顯然被告縱有迅聯網之分紅，仍不足
    其平日開銷，在此情形下，被告既然缺錢花用，自有出售或
    出租系爭帳戶供他人使用之動機，亦堪認定。
(六)另被告雖於98年2 月25日下午即到銀行掛失止付，然此亦可
    能係其將系爭帳戶金融卡、密碼提供予他人後，為免實際涉
    及刑事責任，方至銀行掛失，尚難以此即認被告必未將金融
    卡及密碼交予他人。況依被告所提掛失止付申請書所載，被
    告當時既認遺失，且依前所述當時被告已知其迅聯網分紅入
    帳款項遭人盜領，則其於上開申請書中理應勾選金融卡為遺
    失或遭竊，然被告本人卻未勾選，或未告知銀行行員代為勾
    選，而僅勾選註銷金融卡之選項，實亦悖於常情，從而此部
    分亦不足為有利於被告之認定，附此敘明。
(七)按在金融機構開立存款帳戶，原係針對個人社會信用而予以
    資金流通，具有強烈之屬人性，而金融帳戶為個人理財之工
    具，於郵局或銀行等金融機構申請開設存款帳戶並無任何特
    殊之資格限制，一般民眾皆可利用存入最低開戶金額之方式
    ，任意在銀行或郵局等金融機構申請開設存款帳戶，且一人
    並可於不同之金融機構申請多數之存款帳戶使用，尚無任何
    困難，此乃眾所周知之事實，被告案發時為已滿26歲之成年
    人，並有一定之工作經驗（參見前揭被告所提綜合所得稅各
    類所得資料清單），顯屬有一般社會經驗之人，對此應有所
    認知。是依一般人之社會生活經驗，若見他人不以自己名義
    申請帳戶，反而向人收集存款帳戶為不明用途使用或流通，
    衡情對於該等帳戶可能供作不法目的使用，當有合理之預見
    。況且利用他人帳戶從事詐欺取財等犯罪，早為大眾傳播媒
    體廣為報導，被告為有社會經驗之成年人，應可預見交付其
    名下帳戶之金融卡及密碼等物件予不相識之人流通，有幫助
    從事詐欺取財等犯罪之可能，但仍將其所有系爭帳戶之金融
    卡及密碼等物件交付他人使用，以致自己完全無法了解、控
    制該帳戶物件之使用方法及流向，則被告應具有縱有人利用
    該等金融帳戶實施詐欺取財或其他犯罪之用，亦不違背其本
    意之幫助意思甚明。
(八)據此，被告上開所辯，尚非可採，本案事證明確，被告犯行
    堪以認定。
四、核被告所為，係犯刑法第30條第1 項、第339 條第1 項之幫
    助詐欺取財罪。被告以同一提供系爭帳戶金融卡及密碼之幫
    助詐欺行為致該詐欺集團分別詐騙被害人戊○○、丙○○及
    甲○○等人之財物，同時觸犯三次幫助詐欺取財罪，為想像
    競合犯，應依刑法第55條之規定從一重處斷。原審依刑事訴
    訟法第449 條第1 項前段、第3 項、第454 條，刑法第30條
    、第339 條第1 項、第55條、第41條第1 項前段，刑法施行
    法第1 條之1 第1 項、第2 項前段之規定，並審酌被告提供
    金融機構帳戶供他人非法使用，助長社會犯罪風氣，導致真
    正犯罪者逍遙法外，行為殊屬不當，惟念其無前科，且未實
    際參與恐嚇取財犯行，責難性較小，兼衡其犯後態度、被害
    人所受損金額等一切情狀，判處被告拘役四十日，如易科罰
    金，以新臺幣一千元折算一日，其認事用法並無違誤，量刑
    亦屬妥適，應予維持。被告上訴意旨所執之前開理由，尚非
    足採，業如前述，其上訴為無理由，應予駁回。
據上論斷，應依刑事訴訟法第455 條之1 第1 項、第3 項、第
368 條、第373 條，判決如主文。
本案經檢察官陳旭華到庭執行職務。
中    華    民    國    99    年    8     月    24    日
                  刑事第十庭  審判長法  官 李幼妃
                                    法  官 鄭凱文
                                    法  官 張紹省
以上正本證明與原本無異。
本件不得上訴。
                                    書記官 周雅玲
中    華    民    國    99    年    8     月    24    日

司法院資訊處製作；財團法人民間司法改革基金會備份。
